臺灣臺北地方法院刑事判決　　　　　　　 96年度易字第208號
公　訴　人　臺灣臺北地方法院檢察署檢察官
被　　　告　甲○○
　　　　　　　　　　（另案在臺灣桃園女子監獄受刑中）
上列被告因業務侵占案件，經檢察官提起公訴（95年度偵字第
26046號），被告於準備程序中就被訴事實為有罪之陳述，經告
以簡式審判之旨，並聽取當事人之意見後，本院合議庭裁定由受
命法官獨任進行簡式審判程序，判決如下：
    主  文
甲○○意圖為自己不法之所有，而侵占對於業務上所持有之物，
處有期徒刑拾月。附表所示偽造之「宋美瑜」署押及印章均沒收
。
    事實及理由
一、本件犯罪事實部分應補充：被告甲○○於業務上持有附表所
    示4張支票後，竟意圖為自己不法之所有，變易持有意思而
    為不法所有之意思，予以侵占入己，並隨後將該4張支票，
    以其冒用「宋美瑜」名義開立之銀行帳戶（此部分偽造文書
    行為未據起訴，而係由檢察官另行併案至臺灣板橋地方法院
    審理）方式提示付款，而接續在該支票背面分別偽造「宋美
    瑜」之署名及印文（詳如附表所示，印文部分係被告在本件
    之前，利用不知情之刻印店人員，以偽造之印章共計2枚所
    蓋用），以表示「宋美瑜」委任各該銀行提示該支票取款之
    意思，足以生損害於真正名義人宋美瑜，致使各該銀行不知
    情之承辦人員為之提出至票據交換所以行使之，而提示獲付
    款，金額共計新臺幣（下同）32萬5千元；證據部分則補充
    被告於本院審理時之自白；其餘犯罪事實及證據，均引用檢
    察官起訴書之記載（如附件）。
二、按被告行為後，刑法及刑法施行法部分條文業經修正公布，
    並均於95年7月1日施行。修正後刑法第2條第1項之規定，係
    規範行為後法律變更所生新舊法律比較適用之準據法，於修
    正後刑法施行後，應適用修正後刑法第2條第1項規定之從舊
    從輕之原則為比較；又修正後刑法第35條，乃刑之重輕之法
    定次序與標準，應適用裁判時之修正後刑法第35條之規定。
    修正後刑法第2條第1項係採從舊從輕原則，適用最有利於行
    為人之法律，既曰法律，自較刑之範圍為廣，除法律有特別
    規定者（如修正後刑法第2條第2項非拘束人身自由之保安處
    分適用裁判時法，修正後刑法施行法第9條之3規定之情形）
    ，應依其規定，或事關執行之緩刑之宣告，或犯罪在刑法修
    正施行前，自首在刑法修正施行後之自首部分，或程序之規
    定（程序從新，如刑法第40條沒收宣告之程序規定），均適
    用裁判時之修正後刑法之規定外，應依修正後刑法第2條第
    1項規定為法律變更之比較，且比較時，應就罪刑有關之共
    犯、未遂犯、連續犯、牽連犯、結合犯，以及累犯加重，自
    首減輕暨其他法定加減原因（如身分加減）與加減例等一切
    情形，綜其全部之結果而為比較後，整個之適用，不能割裂
    而分別適用有利益之條文（最高法院95年5月23日刑事庭第8
    次會議決議意旨參照）。從而：
    (一)刑法第336條第2項之業務侵占罪，法定刑為6月以上5年以
      下有期徒刑，得併科3千元以下罰金；比較修正後刑法施
      行法所增訂第1條之1規定「中華民國九十四年一月七日刑
      法修正施行後，刑法分則編所定罰金之貨幣單位為新臺幣
      。九十四年一月七日刑法修正時，刑法分則編未修正之條
      文定有罰金者，自九十四年一月七日刑法修正施行後，就
      其所定數額提高為三十倍。但七十二年六月二十六日至九
      十四年一月七日新增或修正之條文，就其所定數額提高為
      三倍」，修正後刑法施行法第1條之1第2項與罰金罰鍰提
      高標準條例第1條，因上開罰金刑之最高額度均屬相同，
      並非刑罰法令之變更，無刑法第2條第1項比較新舊法之適
      用，應適用裁判時之刑法施行法第1條之1（最高法院95年
      度第21次刑事庭會議決議參照）。另刑法第33條第5款修
      正為「主刑之種類如下：五、罰金：新臺幣一千元以上，
      以百元計算之」，是依修正後之法律，刑法第339條第1項
      詐欺取財罪所得科處之罰金刑最低則為新臺幣1千元，與
      被告行為時之罰金罰鍰提高標準條例第1條前段規定之提
      高倍數10倍及修正前刑法第33條第5款規定之罰金最低額
      銀元1元即新臺幣3元相比較，自以被告行為時關於刑法第
      33 條第5款規定科處罰金刑之法律較有利於被告。
    (二)修正施行前刑法第55條後段牽連犯之規定業經修正公布刪
      除，則被告之犯行，因行為後新法已刪除此規定，此刪除
      雖非犯罪構成要件之變更，但顯已影響行為人刑罰之法律
      效果，自屬法律有變更。修正前刑法第55條牽連犯之規定
      係從一重罪處斷；而上開規定於修正刪除後，刑法就行為
      罪數，除接續犯、想像競合犯、結合犯等實質上或裁判上
      一罪，以一罪論處原則上採取一罪一罰及數罪併罰，故修
      正前之處罰結果，顯較修正刑法規定一罪一罰或數罪併罰
      對被告有利。
    (三)綜合上述各條文修正前、後之比較，自應整體適用被告行
      為時之法律，即修正前刑法之相關規定及罰金罰鍰提高標
      準條例第1條前段規定，對被告較為有利。又修正後刑法
      第2條第1項之規定，係規範行為後「法律變更」所生新舊
      法比較適用之準據法，故如新舊法處罰之輕重相同，即無
      比較適用之問題，非此條所指之法律有變更，即無本條之
      適用，應依一般法律適用原則，適用裁判時法（最高法院
      95年第21次刑事庭會議紀錄參照）。查，刑法第55條關於
      想像競合犯之規定，新法增列但書「不得科以較輕罪名所
      定最輕本刑以下之刑」，係科刑之限制，為法理之明文化
      。是該條文之修正屬法理之明文化，對被告而言無有利、
      不利之情形，無新舊法比較之問題，自應逕行適用裁判時
      法。
三、查被告侵占附表所示支票後，為了以各該銀行帳戶提示付款
    而在支票背面偽造「宋美瑜」之署名及印文，自有冒「宋美
    瑜」之名義委任各該銀行取款而背書之意思，此當具有私文
    書之性質，並足以生損害於真正名義人宋美瑜。是核被告上
    開所為，係犯刑法第336條第2項之業務侵占罪、第216條、
    第210條之行使偽造私文書罪。又依被告於本院審理時所述
    ，係一次收受該4張支票，自屬單一行為；又依其於本院審
    理時所述，其處理業務之習慣，係收受後即存入銀行帳戶等
    語，則被告前揭為了提示付款而冒名委任取款背書之行為，
    核屬單一之接續行為。被告利用不知情之刻印店人員偽造印
    章，及利用不知情之銀行承辦人員提示至票據交換所付款，
    為間接正犯。被告一次收受瑞暘公司、瑞統公司所交付附表
    所示4張支票後予以侵占入己，為同種想像競合，應從一重
    處斷；又被告侵占4張支票後為了取款而為前揭冒名委任取
    款背書，是所犯上開2罪間，有方法、目的之牽連犯關係，
    應從一重之業務侵占罪處斷。公訴人就前揭偽造背書部分雖
    未據起訴，然此部分與起訴之業務侵占行為間有牽連犯之裁
    判上一罪關係，既如前述，本院自應併予審理。至於被告於
    本院審理時辯稱：前揭行使偽造私文書應與伊另案在臺灣板
    橋地方法院被訴之偽造私文書案件有裁判上之一罪關係云云
    。然查，本件係被告所任職公司欲結束營業，才交付附表所
    示支票，被告始藉此單純偶發之機會而為前揭犯行，是難認
    本件與另案所犯案件，自始均出於其整體犯罪計畫犯意，自
    無裁判上一罪之關係，附此敘明。爰審酌本件被告犯罪動機
    、所侵占支票金額、對被害人所生損害、迄今仍未償還所侵
    占款項，惟念其犯罪後坦承犯行等一切情狀，量處如主文所
    示之刑，以示懲儆。附表所示支票，已因持向各該銀行行使
    而交付，已非被告所有，爰不予諭知沒收，惟其上所示偽造
    之署名、印文，及因此偽造之印章，則無證據證明已滅失，
    應依刑法第219條之規定宣告沒收。
四、據上論斷，應依刑事訴訟法第299條第1項前段、第273條之1
    第1項、第310條之2、第454條，刑法第2條第1項、第336條
    第2項、第216條、第210條、第219條，修正前刑法第55條，
    刑法施行法第1條之1，判決如主文。
五、如不服本件判決，得自收受送達之日起10日內向本院提起上
    訴。
本件經檢察官王志超到庭執行職務。
中　　華　　民　　國　　96　　年　　2 　　月　　14　　日
　　　　　　　　　刑事第七庭    法　官　許泰誠
以上正本證明與原本無異。
如不服本判決，應於判決送達後10日內，向本院提出上訴狀。
　　　　　　　　　　　　　　　　書記官　劉麗英
中　　華　　民　　國　　96　　年　　2 　　月　　14　　日
附表
┌──┬───────┬────────┬───────┐
│編號│侵占支票（發票│委任取款之銀行  │委任取款背書而│
│    │人均為瑞統實業│                │偽造之署押    │
│    │股份有限公司，│                │              │
│    │付款人均為華泰│                │              │
│    │商業銀行復興分│                │              │
│    │行，銀行帳號均│                │              │
│    │為000000000000│                │              │
│    │8）           │                │              │
├──┼───────┼────────┼───────┤
│1   │發票日為92年5 │華南商業銀行復興│偽造之「宋美瑜│
│    │月31日，金額為│分行（帳號為    │」署名1枚。   │
│    │125,000元，支 │000000000000 ） │              │
│    │票號碼為AA7001│                │              │
│    │946。         │                │              │
├──┼───────┼────────┼───────┤
│2   │發票日為92年6 │臺灣中小企業銀行│以偽造之「宋美│
│    │月30日，金額為│大安分行（帳號為│瑜」印章1枚， │
│    │125,000元，支 │00000000000）   │蓋用印文1枚。 │
│    │票號碼為AA7001│                │              │
│    │947。         │                │              │
├──┼───────┼────────┼───────┤
│3   │發票日為92年5 │華南商業銀行復興│偽造之「宋美瑜│
│    │月31日，金額為│分行（帳號為    │」署名1枚。   │
│    │45,000元，支票│000000000000 ） │              │
│    │號碼為AA70019 │                │              │
│    │48。          │                │              │
├──┼───────┼────────┼───────┤
│4   │發票日為93年2 │臺灣中小企業銀行│以偽造之「宋美│
│    │月6日，金額為 │大安分行（帳號為│瑜」印章1枚（ │
│    │3,000元，支票 │00000000000）   │與編號2之印章 │
│    │號碼為AA70033 │                │不同），蓋用印│
│    │78。          │                │文1枚。       │
└──┴───────┴────────┴───────┘
